---
title: "PROJET_DATA_MINING_OURAGHENE_TIMOFTE_GUEMMAT"
author: "Hana Ouraghene, Alexandra Béatrice Timofte, Manel Guemmat"
date: "2025-10-23"
output: pdf_document
editor_options: 
  markdown: 
    wrap: 72
---

```{r setup, include=FALSE}
knitr::opts_chunk$set(echo=FALSE, warning=FALSE, message=FALSE)
library(tidyverse)
```

# 1. Introduction

Ce projet analyse les données nutritionnelles de produits de fast-food
(Burger King, McDonald’s, Wendy’s).

L’analyse de ce type de données présente un intérêt concret pour la
prise de décision du consommateur. Elle permet d’identifier vers quelles
enseignes se tourner lorsqu’on souhaite “se faire plaisir” tout en
limitant les excès, ainsi que de repérer, au sein d’une même enseigne,
quels produits sont relativement “moins mauvais” que d’autres.

Ce travail s’inscrit également dans une perspective de santé publique :
comparer les apports nutritionnels réels (calories, graisses saturées,
sodium, sucres, fibres, etc.) aux recommandations d’organismes comme
l’OMS permet d’évaluer si certains sandwiches dépassent largement les
seuils conseillés, et dans quelle mesure une consommation régulière peut
contribuer à des déséquilibres.

Dans ce contexte, une approche statistique permet d’obtenir une lecture
plus fiable et plus structurée de la qualité nutritionnelle des produits
proposés.

Nous avons choisi de limiter l’analyse aux produits de type Sandwich,
qui constituent à la fois la catégorie la plus représentée du dataset et
l’élément le plus couramment consommé dans les menus de fast-food.

Ce choix répond également à une exigence de cohérence analytique :
comparer des sandwiches à des desserts, des boissons ou des salades
n’aurait pas de sens statistique, car leurs compositions nutritionnelles
obéissent à des logiques très différentes (densité énergétique, sucres,
fibres, portion).

Dans le cadre de cette étude, nous nous concentrons sur cinq questions
principales permettant d’articuler l’analyse descriptive, l’ACP et le
clustering :

1.  **Quelle enseigne propose les sandwiches les plus caloriques ?**
    Cette première question vise à comparer globalement les niveaux
    d’énergie proposés par les trois enseignes.

2.  **Au sein d’une même enseigne, quels sont les sandwiches “les moins
    mauvais” d’un point de vue nutritionnel ?** Cela permet
    d’identifier, pour chaque restaurant, les produits les plus modérés
    en termes de graisses, de calories ou de sodium.

3.  **Quels nutriments expliquent le plus la variabilité observée entre
    les sandwiches ?** Cette question, explorée via l’analyse en
    composantes principales (ACP), vise à déterminer les dimensions
    nutritionnelles dominantes (densité énergétique, dimension sucrée,
    etc.).

4.  **Les enseignes présentent-elles une “signature nutritionnelle”
    identifiable ?** L’ACP et le clustering permettent d’évaluer si les
    sandwiches se regroupent naturellement par restaurant ou si les
    profils nutritionnels sont transversaux.

5.  **Quels profils nutritionnels distincts peut-on identifier parmi les
    sandwiches ?** L’objectif est ici de mettre en évidence des groupes
    homogènes (ex. sandwiches très gras, sandwiches modérés, et.), afin
    de mieux comprendre la diversité de l’offre.

# 2. Préparation des données

## 2.1 Importation et sélection du sous-ensemble

Les données ont été importées depuis le fichier d’origine et filtrées
afin de ne conserver que les produits de type *Sandwich*. Ce
sous-ensemble correspond aux choix méthodologiques présentés dans
l’introduction et constitue la base de l’ensemble des analyses
descriptives, multivariées et de classification.

```{r setup, include=FALSE}
# Import
burger <- read.csv("NutritionBurger.csv", header = TRUE, sep=";")

# Sous-ensemble sandwich
data <- burger %>% filter(Type == "Sandwich")
```

2.2 Liste des variables quantitatives retenues Pour l’analyse
multivariée (ACP) et la classification non supervisée, nous retenons
sept variables nutritionnelles continues : Calories, TotalFat,
SaturatedFat, Sodium, Sugar, Protein et Fiber.

Ce choix permet de couvrir l’ensemble des dimensions nutritionnelles
pertinentes pour caractériser les sandwiches : 

• Calories : mesure globale de la densité énergétique ; 

• TotalFat / SaturatedFat : graisses totales et graisses “mauvaises”, déterminantes pour la santé cardiovasculaire ; 
• Sodium : élément clé pour évaluer le risque lié au sel (hypertension) ; 
• Sugar : contribution glucidique ;
• Protein : indicateur de proportion de viande ; 
• Fiber : dimension protectrice importante selon les recommandations de l’OMS, essentielle pour identifier les sandwiches “les moins mauvais”.

```{r}
vars_quanti <- data %>%
  select(Calories, TotalFat, SaturatedFat, Sodium, Sugar, Protein, Fiber)
```

```{r}
# BLOC à supprimer pour le rapport final
names(burger)
str(burger)

summary(burger)

View(burger)

str(burger)

burger$Restaurant=as.factor(burger$Restaurant)
burger$Type=as.factor(burger$Type)
burger$Item=as.factor(burger$Item)

str(burger)
```

# 3. Analyse descriptive (Responsable : A – MAX 3 graphes)

Objectif : Chaque graphique doit être suivi d’une interprétation (5–6
lignes max).

```{r}
p1 <- ggplot(data, aes(x = Restaurant, y = Calories, fill = Restaurant)) +
geom_boxplot() +
theme_minimal() +
labs(
title = "Répartition des calories selon le restaurant",
x = "Restaurant",
y = "Calories (kcal)"
) +
theme(legend.position = "none")

p1
```

# 4. ACP – Analyse en composantes principales (Responsable : B – MAX 2 graphes)

Objectif : interpréter les axes principaux, lire les loadings, et
visualiser les groupes.

# 5. Classification non supervisée (Responsable : A – 1 graphe max)

Objectif : identifier des profils nutritionnels.

# 6. Conclusion (Responsable : Hana)
