---
title: "PROJET_DATA_MINING_OURAGHENE_TIMOFTE_GUEMMAT"
author: "Hana Ouraghene, Alexandra Béatrice Timofte, Manel Guemmat"
date: "2025-10-23"
output: pdf_document
---

```{r setup, include=FALSE}
knitr::opts_chunk$set(echo=FALSE, warning=FALSE, message=FALSE)
library(tidyverse)
```

# 1. Introduction (Responsable: Hana)

Ce projet analyse les données nutritionnelles de produits de fast-food (Burger King, McDonald’s, Wendy’s). Nous limitons l’analyse aux produits de type “Sandwich” afin de comparer des éléments homogènes.

Nous répondons aux questions suivantes : • Quel restaurant propose les sandwiches les plus caloriques / gras / salés ? • Quelles sont les dimensions nutritionnelles principales (ACP) ? • Peut-on identifier des profils de sandwiches (clustering) ? • Les restaurants se distinguent-ils réellement, et sur quels critères ?

Nous utilisons trois méthodes complémentaires : 1. Analyse descriptive 2. ACP (analyse en composantes principales) 3. Classification non supervisée

# 2. Préparation des données (Responsable : Hana)

## 2.1 Importation et sélection du sous-ensemble

```{r setup, include=FALSE}
# Import
burger <- read.csv("NutritionBurger.csv", header = TRUE, sep=";")

# Sous-ensemble sandwich
data <- burger %>% filter(Type == "Sandwich")
```
2.2 Liste des variables quantitatives retenues

Variables utilisées pour ACP et clustering :
	•	Calories
	•	TotalFat
	•	SaturatedFat
	•	Sodium
	•	Sugar
	•	Protein
	
```{r setup, include=FALSE}
# valider les var
```

# 3. Analyse descriptive  (Responsable : A – MAX 3 graphes)

Objectif : décrire Calories, SaturatedFat et Sodium selon Restaurant.
Chaque graphique doit être suivi d’une interprétation (5–6 lignes max).

# 4. ACP – Analyse en composantes principales  (Responsable : B – MAX 2 graphes)

Objectif : interpréter les axes principaux, lire les loadings, et visualiser les groupes.

# 5. Classification non supervisée  (Responsable : A – 1 graphe max)
Objectif : identifier des profils nutritionnels.

# 6. Conclusion (Responsable : Hana)
